【裁判字號】    95,交訴,49
【裁判日期】    950831
【裁判案由】    公共危險
【裁判全文】
臺灣板橋地方法院刑事判決              95年度交訴字第49號
公  訴  人  臺灣板橋地方法院檢察署檢察官
被      告  乙○○
上列被告因公共危險案件，經檢察官提起公訴（九十四年度偵字
第一七０六七號），本院判決如下：
    主  文
乙○○駕駛動力交通工具肇事，致人死亡而逃逸，處有期徒刑陸
月，如易科罰金，以銀元參佰元折算壹日。
    事  實
一、乙○○於民國九十四年十月四日凌晨，駕駛友人汪政緯所有
    車號６２７０－ＤＥ號自小客車，沿台北縣中和市○○路自
    新店往板橋方向行駛。於同日凌晨零時五十五分許，行經中
    和市○○路與景新街口時，其交通號誌為綠燈直行，適有李
    日興酒後血液酒精濃度高達２４０．２ＭＧ/ ＤＬ（換算呼
    氣酒精濃度為每公升１．２毫克），遠高於道路交通安全規
    則第一百十四條第二款所定禁止駕車之標準，詎仍違反上開
    規定，騎乘車號ＣＧＶ－２８１號重型機車，無視其前方之
    交通號誌為紅燈，仍貿然闖紅燈自景新街穿越景平路前進，
    乙○○發覺後雖鳴按喇叭示警，李日興之機車仍擦撞乙○○
    所駕汽車後方保險桿處，因而人車倒地。乙○○明知其駕駛
    動力交通工具肇事，致人倒地受傷（嗣後死亡，過失致死部
    分業經檢察官為不起訴處分），竟未停車察看或為報警、呼
    叫救護車等適當措施，逕自駕駛該自小客車逃逸。嗣有騎乘
    機車跟隨在乙○○後方之丙○○目擊全程，記下車號後報警
    ，經警循線於同日（四日）下午三時三十分尋獲車主汪政緯
    ，並通知乙○○於同日下午五時三十分到案說明。而李日興
    則經送天主教耕莘醫院急救後，延至九十四年十月五日凌晨
    零時三十八分許，因此車禍導致外傷性顱內出血、中樞神經
    休克死亡。
二、案經李日興之配偶甲○○告發（非告訴），由台北縣政府警
    察局中和分局報請台灣板橋地方法院檢察署檢察官偵查起訴
    。
    理  由
一、訊據被告乙○○固坦承於上揭時間，駕車行經台北縣中和市
    ○○路、景新街口之事實不諱，但矢口否認被訴肇事逃逸之
    犯行，辯稱：伊在接獲警方通知前，並不知發生車禍之事；
    且伊係自後方遭撞擊，若果真知情，伊既無肇事之責任，何
    以不下車查看，顯見伊並無肇事後逃逸之故意；又警方事後
    曾採集雙方車輛之油漆送鑑定，證明雙方車輛當時並無碰撞
    之事實，至於其車後保險桿上之碰撞痕跡何來，伊不知情，
    而被訴過失致死部分，亦經檢察官認無歸責事由為不起訴處
    分，自不負肇事逃逸之罪責云云。惟查：
    （一）被告於九十四年十月四日凌晨零時五十五分許，駕駛
          友人汪政緯所有車號６２７０－ＤＥ號自小客車，行
          經台北縣中和市○○路、景新街口，遇李日興酒後(
          呼氣酒精濃度為每公升１．２毫克），騎乘車號ＣＧ
          Ｖ－２８１號重型機車闖紅燈之事實，業據被告在警
          詢時及偵審中供承在卷，核與證人丙○○證述之情節
          相符，並有道路交通事故現場圖、道路交通事故調查
          報告表（一）、（二）、天主教耕莘醫院生化檢驗報
          告書各一紙在卷可稽，自屬實在。
    （二）被告於審理中雖辯稱：伊與李日興之機車並未發生碰
          撞，亦不知發生車禍云云。然被告在警詢中已供承：
          伊行經景平路、景新街口，眼睛餘光發現有機車闖紅
          燈，即按鳴喇叭等語（偵卷第八頁參照），是被告確
          實知悉當時有人騎乘機車接近，始按鳴喇叭示警甚明
          （雖證人丙○○、林尹姍均證稱係聽聞機車喇叭聲，
          證人張清風則證稱未聽到喇叭聲，但此與各證人所在
          位置有別，被告此部分自白已承認車禍前已發現李日
          興闖紅登接近）。而證人丙○○於本院審理時具結證
          稱：伊當時跟隨在被告汽車後方，號誌為綠燈，機車
          闖紅燈過來，聽到很長的機車喇叭聲，接著機車撞擊
          汽車後方倒地，當時撞擊的力道甚巨，聲響很大，連
          道路對面之人都看到；且車禍發生後，被告之車速曾
          明顯慢下來，伊想確定駕駛之性別，駛近注意，看到
          駕駛曾回頭看了一下等語；另證人即當時在台北縣中
          和市○○路二０九號檳榔攤工作之林尹姍於偵查中亦
          具結證稱：伊在顧店，面對路口，聽到一聲很長機車
          喇叭聲．．．就聽到相撞的聲音，跟機車拖行聲音，
          伊抬頭看，看到一輛汽車往前開．．．，當時景平路
          往板橋方向應該是綠燈等語。而證人張清風在偵查中
          則具結證稱：伊在屋內聽到機車擦地聲出來查看等語
          ，足見車禍發生當時，不論係喇叭生或撞擊聲響，均
          足以驚動附近之人。尤以時值深夜時分，被告既發現
          李日興闖紅燈，按鳴喇叭示警在先（依證人丙○○、
          林尹姍之證詞，李日興亦曾鳴按喇叭，且聲響甚長）
          ，隨即發生碰撞之巨響，機車磨擦地面之刺耳聲音，
          連遠在對街工作之林尹姍、在屋內之張清風均聽聞而
          查看，被告身在咫尺之車內豈會毫無所悉。是其所辯
          不知發生車禍之事，顯不可採。
    （三）又觀諸卷附之現場搜證相片（相驗卷第四十二頁至第
          四十九頁參照），被告所駕駛之自用小客車左後保險
          桿上方有擦撞痕跡，而李日興所騎乘之機車則於前側
          及右側分別有擦撞、刮擦痕跡，此與證人丙○○於偵
          審中所證：李日興騎乘之機車擦撞被告汽車左後方等
          詞相符。被告雖於審理中辯稱：伊不知車後保險桿傷
          痕何來云云，但其在警詢中已自承：經警告知發生事
          故後，伊查看車輛才發現車輛之後保險桿有擦痕（偵
          卷第九頁參照），顯見此擦痕係「新擦痕」，並非舊
          擦痕。復對照雙方相關位置，堪認二車當時確有碰撞
          。被告於審理中指證人丙○○與李日興家屬為保險金
          及求償而串證，惟證人丙○○與被告及李日興之家屬
          素未謀面，僅因偶然騎乘機車目睹本案車禍發生，見
          義勇為記下車號，且在警詢中第一時間（十月四日凌
          晨三時十六分）即在被告及家屬製作筆錄之前為上開
          陳述，嗣後並數度於偵查時及審理中出庭作證，盡其
          國民應盡之義務，其義舉應予嘉許。況被告所涉過失
          致死案件，亦因證人丙○○前開明確之證詞，而認定
          被告對車禍之發生並無過失，受不起訴處分，李日興
          之家屬亦未因此惡言指責證人丙○○與被告相互勾串
          ，反見被告事後漫詞指摘，毫無根據，其行為實不足
          取。
    （四）李日興因本件車禍送天主教耕莘醫院急救後，延至九
          十四年十月五日凌晨零時三十八分許，因外傷性顱內
          出血、中樞神經休克死亡，有死亡證明書、驗斷書附
          可卷可憑。但本件車禍既係由李日興酒後騎乘機車，
          闖紅燈自後撞擊被告所駕駛之自用小客車，尚難認為
          被告駕駛汽車時就其車後狀況有何注意之義務或防止
          之可能。且本案車禍部分經送台灣省台北縣區車輛行
          車事故鑑定委員會鑑定結果，認「被害人李日興酒精
          濃度超過規定標準，駕駛普通重型機車，未依號誌行
          駛（闖紅燈），為肇事原因」，被告「駕駛自用小客
          車無肇事因素」，亦同此認定，有該委員會九十四年
          十二月七日北縣鑑字第九四一五二三號鑑定意見書附
          卷可參。是本件車禍之發生，實係因李日興突發不可
          知之違規行為所致，被告對此項違規行為，法律上並
          無注意之義務，事實上亦無注意、防止結果發生之可
          能，並無過失可言，自不能遽令其擔負過失致死之罪
          責。台灣板橋地方法院檢察署檢察官偵查後，亦認被
          告對車禍之發生被告並無過失，於九十五年二月二十
          八日以九十四年度偵字第一七０六七號不起訴處分，
          並經再議後，經台灣高等法院檢察署檢察長於九十五
          年四月三日以九十五年度上聲議字第一四二九號駁回
          再議之聲請，有各該處分書在卷可稽。但對肇事之原
          因無過失，是否即當然不負肇事逃逸之公共危險罪責
          ，厥為本案應審究之點。
    （五）被告所涉刑法第二百七十六條第一項之過失致死罪，
          固經檢察官為不起訴處分，然刑法第二百七十六條第
          一項之過失致人於死罪，係針對行為人應注意，能注
          意，而不注意之過失行為予以非難，而八十八年四月
          二十一日增訂之同法第一百八十五條之四之肇事致人
          死傷逃逸罪，則以處罰「肇事後逃逸」之駕駛人為目
          的，俾促使駕駛人於肇事後能對被害人即時救護，以
          減少死傷。是該罪之成立祇以行為人有駕駛動力交通
          工具肇事，致人死、傷而逃逸之「事實」為已足，至
          於行為人之肇事有否過失，則非所問，二者之立法目
          的及犯罪構成要件截然不同，此有最高法院八十九年
          度台上字第七六二二號、九十年度台上字第六七八六
          號、九十二年度台上字第四五五二號判決可資參照。
          易言之，刑法第一百八十五條之四之肇事致人死傷逃
          逸罪，乃為加強救護，減少被害人之死傷，促使駕駛
          人於肇事後能對被害人即時救護，至肇事責任之歸屬
          ，本待法院調查相關證據後判斷，並非以行為人在肇
          事後，自行判斷有無歸責事由，再決定應否留待現場
          ；亦即該罪之成立祇以行為人有駕駛動力交通工具肇
          事，致人死傷而逃逸之事實為已足，行為人有無肇事
          之故意、過失，均非所問。至本條所受規範之「肇事
          者」，係指依現場之客觀情形，對車禍之發生有「條
          件原因」之人，諸如直接碰撞，或雖未碰撞，但因閃
          避而跌倒，而該車係造成閃避之原因等，均屬之。被
          告雖主張二車並未碰撞，警方有採證油漆送鑑，且伊
          既無過失，不須逃避，反證其對車禍發生不知情云云
          。但車禍後離去現場之原因甚多，並非無歸責事由即
          不會離開，此觀刑法第一百八十五條之四之規範對象
          包含「無歸責事由者」自明。又警員在現場採集各項
          證物，是否均為有效之證物，是否均為送鑑定，偵查
          機關自有其偵查作為，而本院向台北縣政府警察局中
          和分句函查結果，本案並未採集雙方車輛油漆送比對
          鑑定，有該局九十五年六月二日北縣警中刑字第０九
          五００二三八０三號函可憑，況本案二者確有碰撞已
          如前述，事證已明，有無此項油漆比對核無必要。縱
          依被告所指二車當時並無直接碰撞，但依上開各證人
          證言所述及卷內證物顯示，被告之車輛確係李日興機
          車倒地之原因條件（為閃避而倒地），在客觀上既有
          肇事之可能因素，依前揭說明，被告即為本法條所規
          範之「肇事者」，應留待現場等候，不得擅自駛離。
          被告未在肇事後留待現場，或為報警、呼叫救護車等
          適當措施，逕自駕駛該自小客車離去，自該當上開肇
          事逃逸之要件。
    綜上所述，被告所辯上開各節，均不足作為減免罪責之事由
    ，本案事證明確，被告肇事致人死亡後逃逸之犯行洵堪認定
    ，應依法論科。
二、按被告行為後，刑法於九十四年二月二日修正公布，九十五
    年七月一日施行，其中刑法第二條第一項：「行為後法律有
    變更者，適用行為時之法律。但行為後之法律有利於行為人
    者，適用最有利於行為人之法律。」之規定，係規範行為後
    法律變更所生新舊法律比較適用之準據法，於新法施行後，
    應適用新法第二條第一項之規定，為「從舊從輕」之比較（
    最高法院九十五年第八次刑事庭會議決議意旨參照）。又修
    正前刑法第四十一條規定：「犯最重本刑為五年以下有期徒
    刑以下之刑之罪，而受六個月以下有期徒刑或拘役之宣告，
    因身體、教育、職業、家庭之關係或其他正當事由，執行顯
    有困難者，得以（銀元）一元以上（銀元）三元以下折算一
    日，易科罰金。但確因不執行所宣告之刑，難收矯正之效，
    或難以維持法秩序者，不在此限。併合處罰之數罪，均有前
    項情形，其應執行之刑逾六月者，亦同。」，並依罰金罰鍰
    提高標準條例第二條規定，就易科罰金折算一日之數額提高
    為一百倍。修正後刑法第四十一條規定：「犯最重本刑為五
    年以下有期徒刑以下之刑之罪，而受六個月以下有期徒刑或
    拘役之宣告者，得以新台幣一千元、二千元或三千元折算一
    日，易科罰金。但確因不執行所宣告之刑，難收矯正之效，
    或難以維持法秩序者，不在此限。前項規定於數罪併罰，其
    應執行之刑未逾六月者，亦適用之。」，而罰金罰鍰提高標
    準條例第二條有關易科罰金折算一日之數額提高倍數規定，
    即不再適用。比較修正前後之易科罰金折算標準，以修正前
    刑法第四十一條之規定對被告較為有利。是經比較新舊法結
    果，以修正前刑法規定較有利於被告，應依刑法第二條第一
    項前段規定，適用修正前之刑法規定。
三、查被告既為車禍之肇事人，雖對車禍之發生無歸責事由，但
    仍應留待現場，業如前述，詎其竟逕自駕車離去，核被告所
    為，係犯刑法第一百八十五條之四之肇事致人死傷逃逸罪。
    爰審酌被告犯罪之動機、目的、手段，犯罪所生之危害，及
    於本案審理中咆哮法庭，曲解法令，任意指責證人、偵查機
    關，犯罪後態度不佳，但究其原因，係誤認肇事逃逸罪之法
    條規範所致，且其對本案車禍之發生並無過失，本院斟酌再
    三，爰量處如主文所示之刑，並依修正前刑法第四十一條第
    一項前段之規定諭知易科罰金之折算標準，以資懲儆。
據上論斷，應依刑事訴訟法第二百九十九條第一項前段，刑法第
二條第一項前段、第一百八十五條之四、修正前第四十一條第一
項前段，（已廢止）罰金罰鍰提高標準條例第二條，判決如主文
。
本案經檢察官侯名皇到庭執行職務。
中    華    民    國    95    年    8     月    31    日
                          臺灣板橋地方法院交通法庭
                            ?審判長法?官?鄭  水  銓
                                    法?官?陳  福  來
                                    法?官?廖  怡  貞
上列正本證明與原本無異。
如不服本判決，應於判決送達後十日內向本院提出上訴狀（應附
繕本），上訴於臺灣高等法院。
                                    書記官  廖  美  虹
中    華    民    國    95    年    9     月    4     日
附錄本案論罪科刑法條全文：
刑法第一百八十五條之四
駕駛動力交通工具肇事，致人死傷而逃逸者，處六月以上五年以
下有期徒刑。


司法院資訊處製作；財團法人民間司法改革基金會備份。
